最高法院刑事判決　　　　　　　　　　　　　　　八十六年度台上字第五二三三號
　　上　訴　人　甲○○
　　　　　　　　丙○○
　　右　一　人
　　選任辯護人　黃明郎律師
　　上　訴　人　戊○○
　　　　　　　　乙○○
　　　　　　　　丁○○
右上訴人等因貪污案件，不服台灣高等法院中華民國八十五年九月十日第二審更審判
決 (八十五年度上更(二)字第四九一號，起訴案號：台灣台北地方法院檢察署八十一年
度偵字第一一四○六、一三七四六號) ，提起上訴，本院判決如左：
    主  文
原判決撤銷，發回台灣高等法院。
    理  由
本件原判決認定上訴人甲○○係台北市水源特定區管理委員會 (下稱水管會) 技士，
上訴人丙○○為台北縣政府工務局水利課技士，負責台北地區防洪計劃配合工作綜合
業務及水利工程暨河川管理之綜合業務等，均為依據法令從事公務之人員。民國八十
年一月間，上訴人乙○○經由甲○○之告知竟與甲○○及上訴人戊○○、丁○○等人
共謀假藉以疏浚名義，取得採取南勢溪河川砂石之權利，而以之轉讓他人得利，並使
受讓者得以採取砂石出售牟利。嗣乙○○與丙○○謀議結果，認原議以疏浚名義申請
不可能獲准，乃經不知情之友人葉俊海建議，並與甲○○、戊○○、丁○○商議後，
改為由戊○○以當地人士名義，於八十年五月三日，向台北縣政府以防範災害，請准
予就地取材自行施設蛇籠護岸工程為由，申請核發河川公地使用許可書，以達到取得
採取該河川砂石之權利。同年六月二十一日，丙○○與甲○○分別奉命代表台北縣政
府及水管會，並通知台北縣新店市公所派員同往戊○○申請地點即新店市○○段一－
一○Ａ、一－三○六Ａ南勢溪河川地會勘。甲○○代表水管會參與會勘，對此應即屬
其主管之事務，竟利用會勘機會，違背河川管理規則所定，在河川地採取土石，仍應
依土石採取規則辦理之規定，於同年月二十四日就上開會勘補具：「施工材料 (包括
施工時使用及背面填料) ，由現場採取使用，剩餘廢土石料應運離現場」之意見書，
以圖利自己及戊○○等人，並交與丙○○附卷製作會勘紀錄，事後未依規定向主管報
告。而丙○○明知甲○○所出具之會勘意見，顯踰越水管會之職權並違反法令，竟對
此由其主管之事務，仍將之附於會勘紀錄上，並加載會勘結論四：「台北水源特定區
管理委員會意見附后 (如附件) 」，且於簽報其上級主管批示許可時，先將結論四及
附件隱匿，矇混過關，使戊○○取得八十北府工水字第一○七六號河川公地使用許可
書，而圖利戊○○等人。爾後，甲○○、戊○○、乙○○及丁○○旋於同年十二月十
七日簽立使用權轉讓契約書及承諾書，將本件工程權利轉讓與原審已判決確定之陳啟
宗 (業經判處有期徒刑四年確定) ，取得新台幣 (下同) 三百萬元之不法利益，由丁
○○、甲○○、戊○○、乙○○均分；除上開三百萬元外，丁○○另又向陳啟宗取得
二百五十萬元之不法利益。嗣丁○○於同年月二十二日 (諒係二十日之誤，見第一一
四○六號偵查卷第九十一頁背面) 以戊○○名義檢具前開許可書向水管會申報於同年
月二十四日開工，甲○○於其上級主管即代理組長張延光在公文上批示：「請 (檢)
附許可書 (上) 註明 (四所載) 本會 (之) 意見」時，竟為圖利，於簽呈佯為簽報：
「本案係依據台北縣政府工務局八十年六月七日北工水字第二九八四號函請本會派員
會勘時，並無會勘紀錄」，並對之佯稱：「許可書上所指本會意見，係八十年六月二
十一日會勘時所出具之工程施做不要污染水源水質之要求」，致張延光誤信而同意開
工。戊○○、乙○○、丁○○、甲○○即與陳啟宗共同基於概括之犯意，意圖為自己
不法之所有，自八十一年一月間起開始施工大量盜採上開南勢溪龜山段一－一○Ａ地
號及附近河川地上之砂石，出售給砂石商，至八十一年五月十九日為警當場查獲，共
盜採砂石逾三萬四千餘立方公尺等情，因而撤銷第一審關於上訴人等部分之判決，改
判論處上訴人甲○○、丙○○共同依據法令從事公務之人員，對於主管之事務，直接
圖利；上訴人戊○○、乙○○、丁○○與依據法令從事公務之人員，共同對於主管之
事務，直接圖利罪刑，固非無見。
惟查：(一)依據法令從事公務之人員，犯貪污治罪條例之罪者，依本條例處斷，貪污治
罪條例第二條前段定有明文。而竊取公有財物者，同條例第四條第一項第一款 (本件
行為時法為修正前戡亂時期貪污治罪條例第四條第一款) 已定有處罰規定，依據特別
條款優先於一般條款原則，如依據法令從事公務之人員，竊取公有財物者，自應優先
於公務員圖利罪之一般規定，依竊取公有財物罪處罰。又與依據法令從事公務之人員
共犯本條例之罪者，亦依本條例處斷，同條例第三條亦有明文，從而非公務員與依據
法令從事公務之人員共犯竊取公有財物罪者，亦應依貪污治罪條例處罰。按南勢溪河
川之砂石屬於公有財物 (見第一三七四六號偵查卷第一五三頁) ，該河川並全面禁止
採取砂石 (見同上偵查卷第二十九頁背面、第六十二頁背面、第一四八頁背面) ，而
戊○○於案發後已自白：「八十年初春節後，尤某 (指甲○○) 來電約本人至位於新
店市○○街之侯家餐廳，介紹乙○○、丁○○等人予本人認識，甲○○當場向我等表
示，新店南勢溪龜山橋附近有大批砂石可挖掘出售，可以賺錢，問我等是否願意參加
合股挖掘，我等同意參加後，尤某表示我們可以用疏浚之名義向水管會及台北縣政府
等機關申請河川公地使用許可書，……他 (指甲○○) 任職於水管會，申請時水管會
內部之作業，由他負責，保證可以通過，乙○○則稱他與台北縣政府水利課之承辦人
丙○○熟識，前述疏浚應如何辦理，由他去問丙○○，……數日後乙○○分別來電通
知我及甲○○等人，稱據他詢問丙○○之結果，不得以疏浚之名義申請河川公地使用
許可書，應以蛇籠護岸工程之名義申請，台北縣政府才有可能核發許可書，我等即相
約在位於台北市○○路之『夜楓林』俱樂部見面研商，……決定請葉俊海建築師繪製
蛇籠護岸工程之設計圖，由本人以地方居民之身分，……向台北縣政府申請河川公地
使用許可書，……同時議定挖掘砂石出售之紅利由甲○○、丁○○、乙○○及本人等
四人均分，……僅係假施設蛇籠護岸工程之名取得河川公地使用許可書以利採取砂石
出售，並無施作上開護岸工程之本意」 (見第一三七四六號偵查卷第三十二頁背面；
第三十三頁正面、背面；第三十五頁；第三十八頁) ；另乙○○亦為完全相同之供述
 (見同上偵查卷第三十九頁背面；第四十頁正面、背面) 。依渠等所供，係經由水管
會公務員甲○○之提議，與戊○○、乙○○、丁○○等人共謀，假藉施設蛇籠護岸工
程之名，行盜採公有河川地上砂石之實。檢察官於起訴書亦載明「甲○○、乙○○、
戊○○等人共謀採取台北縣新店市南勢溪河川砂石出售牟利」。原判決事實也認定甲
○○先提供在南勢溪採砂石之消息給乙○○，乙○○即與甲○○、戊○○及丁○○等
人共謀，假藉以施設蛇籠護岸工程為名，以便採取南勢溪河川砂石得利，嗣經由丙○
○以不法手段取得河川公地使用許可書後，甲○○、戊○○、乙○○、丁○○即與陳
啟宗共同基於概括之犯意，意圖為自己不法之所有，大量盜採南勢溪河川地上之砂石
，出售給砂石商；並於理由說明上訴人等係以申請核發河川公地使用許可書施設蛇籠
為名，行盜採砂石之實，上訴人甲○○、戊○○、乙○○、丁○○應與陳啟宗共負竊
盜罪責等情。則上訴人甲○○、戊○○、乙○○、丁○○等人共同竊取公有河川地上
砂石之行為，何以僅成立 (戡亂時期) 貪污治罪條例之圖利罪及刑法之普通竊盜罪，
而不構成 (戡亂時期) 貪污治罪條例之竊取公有財物罪 (修正前戡亂時期貪污治罪條
例第四條第一款所稱之公用財物，包括公有財物在內，本院六十二年臺非字第三六號
判例參照) ？原判決未予說明，自有理由不備之違誤。(二)關於上訴人丙○○部分，原
判決認定丙○○明知甲○○所出具之會勘意見，顯踰越水管會之職權並違反法令，詎
仍將之附於會勘紀錄上，加載會勘結論四：「台北水源特定區管理委員會意見附后（
如附件）」，且於簽報其上級主管批示許可時，先將結論四及附件隱匿，矇混過關，
使戊○○取得河川公地使用許可書，而圖利戊○○等人。然依該「台北縣政府河川公
地使用許可書」記載，僅許可申請人在指定之地點「施設蛇籠護岸」，並未允許採取
砂石出售，且該「蛇籠護岸」工程所須經費約三百萬元 (見第一三七四六號偵查卷第
四十一頁背面、第四十九頁、第一四○頁) ，單純就該許可書觀之，似僅有施設蛇籠
護岸之義務，並無任何權利，原判決未於理由說明丙○○於核發使用許可書時，其真
正目的究竟隱藏圖戊○○等人何種不法利益，理由已有不備。又原判決既認定甲○○
、戊○○、乙○○、丁○○等人係假藉申請河川公地使用許可書施設蛇籠為名，行盜
採砂石之實，已見前述，則上訴人丙○○是否明知甲○○等人欲盜採砂石，而仍非法
核發河川公地使用許可書以資掩護，此與丙○○應成立何種罪名至有關係，原審未予
徹查明白，遽行判決，亦有應於審判期日調查之證據而未予調查之違法。(三)原判決事
實已明白認定丁○○以戊○○名義檢具河川公地使用許可書向水管會申報開工時，甲
○○於其上級主管即代理組長張延光在公文上批示：「請 (檢) 附許可書 (上) 註明
 (四所載) 本會 (之) 意見」時，竟於簽呈佯為簽報：「本案係依據台北縣政府工務
局八十年六月七日北工水字第二九八四號函請本會派員會勘時，『並無會勘紀錄』」
 (見原判決第三頁正面第六至十行) 。上訴人甲○○既明知會勘時有其違法出具之意
見書，於其主管張延光命其檢附該意見書時，竟在其職務上所掌之公文書，偽簽「並
無會勘紀錄」，致使張延光誤信而同意申請人開工。則上訴人甲○○此部分行為，是
否成立刑法第二百十三條之公務員登載不實罪，而與起訴部分有裁判上一罪關係？原
判決理由未予說明，亦有判決不載理由之違法。(四)科刑之判決書其宣示之主文，與所
載之事實及理由必須相互適合，否則即屬理由矛盾，其判決當然為違背法令。原判決
已於理由敘明上訴人甲○○、戊○○、乙○○、丁○○所得利益三百萬元及丁○○所
得利益二百五十萬元，均應對共犯丙○○、甲○○、戊○○、乙○○、丁○○依法追
繳沒收，如全部或一部不能追繳時，應以其財產抵償之 (見原判決第十二頁背面第五
至七行) 。然於主文僅就上訴人丁○○、戊○○、乙○○為上開追繳沒收之諭知，並
未對於上訴人甲○○、丙○○為上開追繳沒收之諭知，其宣示之主文，與所載理由不
相適合，自屬理由矛盾，其判決當然為違背法令 (如上訴人等之行為成立竊取公有財
物罪時，則應追繳之財物，似應依所竊取之砂石計算，附此敘明) 。以上情形，或為
上訴意旨指摘所及，或為本院得依職權調查之事項，原判決既有違誤，應認仍有撤銷
發回更審之原因。又貪污治罪條例再於八十五年十月二十三日修正公布，其法定刑之
罰金數額，已再為修正，原判決未及就本次修正依刑法第二條第一項規定為適用法律
之比較，併此指明。
據上論結，應依刑事訴訟法第三百九十七條、第四百零一條，判決如主文。
中      華      民      國    八十六    年      九      月      四      日
                              最高法院刑事第一庭
                                  審判長法官  黃  雅  卿
                                        法官  楊  文  翰
                                        法官  陳  正  庸
                                        法官  陳  世  雄
                                        法官  張  淳  淙
      右正本證明與原本無異
                                              書  記  官
中      華      民      國    八十六    年      九      月      九      日
